臺灣高等法院刑事判決　　　　　　　　　　　　　九十一年度上訴字第三二七九號
　　上　訴　人　臺灣板橋地方法院檢察署檢察官
　　上　訴　人
　　即　被　告　乙○○　男　二.
　　選任辯護人　蘇千祿律師
右上訴人因被告擄人勒贖案件，不服臺灣板橋地方法院九十年度重訴字第二三號，中
華民國九十一年九月十九日第一審判決（起訴案號：臺灣板橋地方法院檢察署九十年
度偵字第六六六０號），提起上訴，本院判決如左：
    主  文
上訴駁回。
    事  實
一、丙○○（民國○○○年○月○○○日生，身分證字號：Ｚ000000000號
    ，起訴書誤載為胡志明，業經臺灣板橋地方法院通緝中）因得知前來菲律賓求學
    之友人丁○○之母親甲○○係經營珠寶生意，經濟寬裕，丙○○乃與第一次出國
    前往菲律賓之國中同學乙○○（係於民國八十九年十一月十一日出國）基於共同
    意圖勒贖而擄人之犯意聯絡，於民國（下同）九十年二月十一日傍晚，以邀約渡
    假為名，由丙○○駕車共同前往菲律賓馬尼拉市丁○○之住處搭載丁○○，先用
    餐後即一同前往馬尼拉市郊區名為ＬＡＧＵＮＡ之溫泉渡假區，且承租其中一棟
    獨棟之房屋。翌日（同年二月十二日）凌晨三時三十分許，乙○○趁丁○○在其
    位於二樓之房間內熟睡之際，持一把手槍（未扣案，不能證明具有殺傷力）及二
    副手銬進入該房間內，以二副手銬先後各銬住丁○○之左手、右手（手銬另一端
    均銬在床頭欄杆）而限制其行動自由，又以手槍抵住丁○○頭部，向丁○○表示
    此為綁架，欲勒贖新臺幣（下同）一千萬元，揚言若不從將予殺害，並詢問丁○○臺灣家中電話、地址，及詢問丁○○之父母平常之起床時間。當日凌晨五時三
    十分許，丁○○因受乙○○之威脅，不得已而應乙○○之要求，以由乙○○拿取
    丁○○行動電話撥打丁○○家中電話號碼後再將行動電話貼附於丁○○耳邊之方
    式，向丁○○母親甲○○表示遭綁架，對方要求於十一時以前匯款一千萬元，不
    得報警等語，通話旋即遭乙○○切斷。嗣後丁○○又應乙○○之要求多次以同前
    之方式與甲○○聯絡，經討價還價後，乙○○同意將贖金降為五百萬元，經乙○○以行動電話與丙○○聯絡後，將丙○○告知之五個銀行帳戶戶名、帳號抄寫在
    名片（係自丁○○皮包內取出之名片）上，乙○○乃令丁○○在電話中照唸名片
    上所寫之五個銀行帳戶戶名、帳號（即彰化銀行晴光分行0000000000 00號戶名
    郭和慶、彰化銀行晴光分行000000000000號戶名蔡晶晶、世華銀行中山分行
    00000000000號戶名蔡晶晶、世華銀行中山分行00000000000號戶名蔡玲玲、世華
    銀行中山分行00000000000號戶名吳秀滿，），命丁○○轉告甲○○應各匯款一
    百萬元於上開五個帳戶內。甲○○遂依指示，未報警而先後前往臺北縣三重市○○路○段一一一號之世華銀行北三重分行及臺北縣蘆洲市○○路二十三號之彰化
    銀行蘆洲分行，分別於當日中午十二時四十一分、下午一時十六分，各存入三百
    萬元（即存入世華銀行中山分行蔡晶晶、蔡玲玲、吳秀滿帳戶內各一百萬元）、
    二百萬元（即存入彰化銀行晴光分行郭和慶、蔡晶晶帳戶內各一百萬元）。嗣丙○○、乙○○確認已領得該五百萬元後，乙○○乃將銬住丁○○左手之手銬解開
    ，再將銬住丁○○右手之手銬解開，令丁○○轉身後（丁○○自當日凌晨三時三
    十分許起，除上廁所時間外，均兩手被銬住躺在床上），命丁○○在其包皮內取
    出之名片背面寫下「本人丁○○因為賭博，因而欠下新台幣５００萬元正。今償
    還給丙○○（Jason Hu）先生。以此為證，而今兩不相欠，不相往來。欠債人：
    丁○○（Peter Huang）」等字句，並由乙○○收執該名片，而後於當日下午五
    、六時許，丙○○、乙○○始將丁○○載回馬尼拉市區釋放。嗣乙○○於同年月
    （九十年二月）十四日返國，而丁○○則於同年二月十七日返國後，於同年二月
    二十五日向臺北縣政府警察局蘆洲分局報案，經臺灣板橋地方法院檢察署檢察官
    核發拘票，警方於同年三月三十日下午二時許在臺南縣善化鎮六分里六分寮四○
    七號二樓拘獲乙○○，並扣得前開名片字據一張。
二、案經丁○○訴由臺北縣政府警察局蘆洲分局報請臺灣板橋地方法院檢察署檢察官
    偵查起訴。（丁○○、甲○○另外告訴侯寬永、楊秀月、郭和慶、蔡晶晶、侯榮
    吉部分雖經檢察官為不起訴處分，惟丁○○、王招治聲請再議，現發回台灣板橋
    地方法院檢察署檢察官續行偵查）。
    理  由
一、上訴人即被告乙○○矢口否認有何擄人勒贖之犯行，辯稱：那天過去渡假區房屋
    後，是在最前面的一間房間玩撲克牌，當時一起玩的另外還有一家三口及丙○○
    ，後來玩到晚上十一、二點，丁○○就回房間休息，一小時之後，伊和丙○○等
    共五人一起到樓下的溫泉區，在那裡游泳泡溫泉，一直泡到天亮，根本沒有上去
    到丁○○的房間。後來快中午時，丙○○要伊向丁○○催討賭債及去酒店消費簽
    帳的債務，金額是五百多萬元，伊到樓上丁○○的房間跟他講，二人就起爭執，
    伊跟他在那邊吵架，在那邊罵，吵了一陣子，伊就跟丁○○說你也知道丙○○在
    這邊的能力，伊說這是他們的事情，就下樓去了。過不久丁○○在樓上喊伊的名
    字，伊就上樓，丁○○就說要把錢還給丙○○，要伊問問看丙○○要怎麼還，伊
    就下樓去跟丙○○講，丙○○就拿一張紙給伊，上面有寫五個戶頭，說叫丁○○
    如果要還，就匯到這五個戶頭內。後來伊就上樓拿那張紙給丁○○，說丙○○說
    如果要還錢就把錢匯到這戶頭內，伊就下樓去，伊在樓下拿三、四瓶啤酒要上去
    找丁○○，在要上樓時，伊聽到丁○○在講電話，說好像被什麼人綁架，伊沒有
    詳細聽就敲他的房門，進去問他要不要喝啤酒，他說好要喝一瓶，伊就在那邊跟
    他談天，然後伊就下樓，丙○○就說要載伊及丁○○回去馬尼拉。伊並未持槍及
    手銬，本件是丙○○與丁○○的債務糾紛，伊只是幫忙丙○○要債而已云云。經
    查本案另被告丙○○雖逃逸，致無法緝獲詰問涉案內情，惟以：
  (一)右揭事實業據告訴人丁○○及其母甲○○指訴綦詳，且有扣案名片字據一張在卷
    可稽（見警卷第四十五頁），而被害人甲○○確於九十年二月十二日中午十二時
    四十一分、下午一時十六分，分別在世華銀行北三重分行存入三百萬元（即存入
    世華銀行中山分行蔡晶晶、蔡玲玲、吳秀滿如事實欄所示帳號之帳戶內各一百萬
    元），及在彰化銀行蘆洲分行存入二百萬元（即存入彰化銀行晴光分行郭和慶、
    蔡晶晶如事實欄所示帳號之帳戶內各一百萬元）等情，亦有存摺影本五件及世華
    聯合商業銀行北三重分行九十一年四月十九日（九十一）世北三重字第○○二七
    號函一件、彰化銀行晴光分行九十一年二月二十六日彰晴光字第三○九號函一件
    在卷可稽（見原審卷(二)第一六七頁、第二二五頁），堪信被告及丙○○確已取得
    贖款無訛。
  (二)被告雖以前揭情詞置辯，惟：
  １、被告與丙○○係國中同學，此次係其第一次出國。業據被告於本院調查時坦承
      不諱（見本院九十一年十一月二十日及十二月十一日訊問筆錄），並有乙○○
      之入出境紀錄在卷可稽（附於本院審判筆錄之後）。又被告於警訊時稱：我沒
      有挾持他，他隨時可以走（見警卷第十八頁）；我只跟他說你也知道丙○○在
      菲律賓的勢力，而且口氣也比較兇一點，他就打給他媽媽說他被軍人綁票，之
      後他就問要如何還錢，我就向丙○○說丁○○要還錢，丙○○就說了蔡晶晶等
      人戶頭資料，我抄了後就拿給丁○○，丁○○就叫他媽媽匯錢進入這些戶頭云
      云(見警卷第二十頁)。然其於偵查中則稱「我跟黃講口氣很不好聽：你也知道
      丙○○在這的勢力，如果不還，就不要回去了。(問：後來？)我和黃耗了好幾
      個小時，我口氣一直很壞。(問：怎樣口氣壞法？)我邊講，一邊拍桌子，一邊
      罵他。(問：後來？)我一小時後上去，他說他有辦法，他打電話跟他母親講他
      被軍人綁架，他電話掛斷後，問我錢要怎麼還，我就問丙○○，胡抄了五個帳
      號，我就拿給黃」，「 (問：為啥他會打電話要錢？)當時我一直逼他要還錢
      。(問：如何逼他還錢？)我口氣不好，又拍桌子，且聲音大，叫他要還錢，否
      則就不要回去」云云 (見偵查卷第九頁背面、第十一頁正面) 。從而，被告於
      警訊時謂：丁○○隨時可以走，伊抄了戶頭資料拿給丁○○云云，與其於偵查
      時稱：伊叫丁○○要還錢，否則就不要回去；丙○○抄了五個帳號，伊就拿給
      丁○○等情顯然不同，先後供述不一，已難採信。
  ２、被告於偵查時謂「我和黃耗了好幾個小時」、「他打電話跟他母親講他被軍人
      綁架，他電話掛斷後，問我錢要怎麼還，我就問丙○○，胡抄了五個帳號，我
      就拿給黃」云云，亦與其於原審調查時稱，其係快中午時才到樓上告訴人丁○○的房間向丁○○催討債務，在此之前，自丁○○於前一天晚上回房後即未見
      到丁○○；後來丁○○說要還錢，要伊問問看丙○○要怎麼還，伊就下樓去跟
      丙○○講，丙○○就拿一張紙給伊，上面有寫五個戶頭，說叫丁○○如果要還
      ，就匯到這五個戶頭內。後來伊就上樓拿那張紙給丁○○，說丙○○說如果要
      還錢就把錢匯到這戶頭內，伊就下樓去，伊在樓下拿三、四瓶啤酒要上去找丁○○，在要上樓時，伊聽到丁○○在講電話，說好像被什麼人綁架，伊沒有詳
      細聽就敲他的房門，進去問他要不要喝啤酒；丁○○打電話時伊不在旁邊云云
      （見原審卷(二)第二十八頁至第二十九頁），及稱伊拿那張紙給丁○○看，丁○○看完就丟在旁邊，這段時間伊沒有看見丁○○打電話，伊在樓上和丁○○喝
      啤酒，後來就拿那張紙下去還給丙○○。丁○○有拿筆在那邊寫，應該是有抄
      下帳號(見同上卷第九十一頁至第九十二頁)等情完全不同，益徵其所辯乃不實
      在。
  ３、又被害人甲○○於九十年二月十二日中午十二時四十一分至下午一時十六分之
      間所存入之五百萬元，其中有一百萬元現金是於當日上午才向其友人徐丁財借
      調，此據被害人甲○○陳明在卷。經原審傳喚證人即亞宙鍛造股份有限公司負
      責人徐丁財到庭，其證稱：丁○○的父親是我的好朋友，丁○○的父親早上八
      點多打電話給我，他說他一個小孩在菲律賓被人押住，他當時很緊張，我問他
      要多少？他說要七百萬，我聽成一百萬，我說一百萬我有，然後他說要七百萬
      ，我說七百萬我沒辦法，之後他就找別人借，他有向我借一百萬，他叫我去找
      他妹婿拿二百萬，他說十一點之前，要用到好。因為銀行九點才開門，我沒有
      時間去領，所以叫小姐去領，我交代小姐說要她去銀行幫我領一百萬，我要去
      新莊拿二百萬，小姐自己不敢去領，要我太太陪她去領，領了之後，剛好我去
      新莊向黃先生的妹婿拿了二百萬現金回來，我就拿三百萬去黃先生家，時間約
      在十一點，當時很趕等語（見同上卷第二一一頁至第二一二頁）。又經原審向
      華南銀行蘆洲分行函查結果，九十年二月十二日當日亞宙鍛造股份有限公司提
      領現金一百萬元的時間是在上午十時二十六分四十七秒，有該行九十一年二月
      二十六日（91）華蘆字第○一四號函在卷可按（見同上卷第一六八頁至第一六
      九頁），足徵被告謂：當天是快中午時才到樓上告訴人丁○○的房間向丁○○
      催討債務五百多萬元云云，顯不實在。而依證人徐丁財之前述證詞，足以認告
      訴人丁○○及被害人甲○○指稱：第一通電話是在凌晨五時三十分許，要求上
      午十一點以前籌到一千萬元等情，應較可採。
  ４、被害人甲○○是於九十年二月十二日中午十二時四十一分至下午一時十六分之
      間即已存入五百萬元。而查，告訴人丁○○係於當日下午五、六時許，始為被
      告及丙○○載回馬尼拉市區獲釋，此經告訴人丁○○指述明確外，亦據被告承
      稱「應該胡有收到，才來叫我們一起回家，胡開車來載我們，‧‧‧到隔天下
      午五、六點才讓黃走的」等語在卷（見聲羈字卷第四頁背面至第五頁正面），
      倘如被告所辯：是丁○○說要還錢給丙○○，則被害人甲○○早於當日下午一
      時許即已將五百萬元存入被告及丙○○指定之帳戶內，何以告訴人丁○○竟仍
      未能返回馬尼拉市區？為何仍須等待數個小時，由丙○○及被告確認已領得款
      項後始能返回馬尼拉市區？依上述情節，尤可見被告及丙○○確有以限制告訴
      人丁○○行動自由為方法勒贖五百萬元之事實。又被告乙○○經原審送法務部
      調查局測謊，認其所述，未攜槍至丁○○處，未以手銬銬丁○○係說謊，此有
      該局陸(三)字第九００五四０三六號報告書在卷可稽（見原審卷第一宗第一０
      六頁），足認被告前揭所辯各節要非實在。
  (三)至於告訴人丁○○於當日下午雖曾書立寫有「本人丁○○因為賭博，因而欠下新
    台幣５００萬元正。今償還給丙○○（Jason Hu）先生」等字句之名片字據。且
    丁○○經原審送法務部調查局測謊，認認其所述，本案不是賭債糾紛，不是因為
    賭債而簽之借據係說謊，此有該局陸(三)字第九００六七七三０號報告書在卷可
    稽（見原審卷第一宗第一０七頁）。被告亦一再辯稱：丁○○有積欠丙○○賭債
    及去酒店消費簽帳的債務共五百多萬元云云。惟告訴人丁○○堅決否認有積欠丙○○賭債，且丁○○如係欠丙○○賭債，究竟金額是多少？是否沒有高達五百萬
    元，該五百萬元是否虛增，因丙○○未到案，且丁○○堅決否認其事，致無法查
    明。而前開名片字據上雖載有償還賭債等字句，然稽之告訴人丁○○當時行動自
    由已受限制，衡情亦難以認前開名片字據係告訴人丁○○基於其自由意思所寫。
    況告訴人丁○○之付款行為倘若果真是為償還積欠丙○○之賭債，豈有僅由付款
    人書立字據交收款人收執，收款人卻無庸立據之理？是憑前開名片字據尚難以認
    被告及丙○○取得該五百萬元係因丁○○確實積欠丙○○五百萬元之賭債。何況
    ，「賭博行為所得之賭資，在民事法上，屬自然債務，債務人拒絕給付時，債權
    人若以之作為訴訟上請求給付之標的，既不得准許；其在刑事法上當亦屬不法原
    因而取得之所謂「債權」；而此項「權利」既非具備適法之權源，亦即不受法律
    之保護，如行為人為實現該項「權利」（或財物之管領、支配）以強暴、脅迫等
    非法方法施之於對方（即不法原因而負給付「義務」之他方），致使不能抗拒者
    ，殊不能謂其不該當於前開條例（按即懲治盜匪條例）之強劫罪」，有最高法院
    九十年度臺上字第一六八七號判決可資參照，故被告辯稱償還賭債乙節不論是否
    屬實，均不影響其基於不法所有意圖而勒贖得款之事實。
  (四)末查，被告雖指告訴人丁○○就手銬數量、由何人撥電話、其母甲○○有無在電
    話中聽到被告聲音、其在名片背面書寫字句之前有無翻身等情之指述不一，然查
    告訴人丁○○於警訊、偵查及原審歷次調查時，因訊問方式之不同，其就案情之
    描述容有較概略或較詳細之差異，要不得執此即指其指述有重大瑕疵。又告訴人
    丁○○稱其是在父親朋友李福榮的中文名片之背面書寫字句，而經原審調取該名
    片原本後發現係英文名片，亦非李福榮之名片，被告因此又指告訴人之陳述不一
    ；惟查，該名片究係何人之名片，與犯罪成立與否無關，告訴人丁○○就此應無
    故為不實指述之理，是其原稱該名片為其父親朋友李福榮的中文名片，顯係因記
    憶錯誤所致，殊難以此而謂其指述不實。綜上所述，被告所辯不符實情，要不可
    取，本案事證明確，被告意圖勒贖而擄人之犯行洵堪認定。
二、按意圖勒贖而擄人者，處死刑、無期徒刑或七年以上有期徒刑，為九十一年一月
    三十日修正刑法第三百四十七條第一項所明定。又懲治盜匪條例第二條第一項第
    九款之特別法雖規定意圖勒贖而擄人者，處死刑，然查總統已於九十一年一月三
    十日公布廢止懲治盜匪條例，而懲治盜匪條例雖曰廢止，然因廢止前後，被告行
    為在行為時至裁判時，均有刑罰規定，該條例之廢止，自屬刑法第二條第一項之
    行為後法律有變更，而非刑事訴訟法第三百零二條第四款、第三百八十一條、第
    三百九十三條第四款所稱刑罰廢止，是以被告意圖勒贖而擄人之行為，自應就被
    告行為時有效之懲治盜匪條例第二條第一項第九款與現行刑法第三百四十七條第
    一項予以比較適用，而從對被告較有利之刑法第三百四十七條第一項處斷。本件
    犯罪地雖在國外，但本罪最輕本刑為七年以上有期徒刑，依刑法第七條規定，仍
    有刑法之適用。被告犯罪時所持之手槍一把，因未扣案，且未曾於案發當時擊發
    ，不能證明具有殺傷力，自難論被告有何違反槍砲彈藥刀械管制條例之犯行。又
    被告與丙○○就前揭犯行彼此間有犯意聯絡及行為分擔，均為共同正犯。
三、原審審酌被告之素行狀況、犯罪動機、手段、目的、所生危害、勒贖所得之金額
    及犯罪後態度等一切情狀，適用刑法第二條第一項前段、第二十八條、第三百四
    十七條第一項，判處被告有期徒刑九年，再以供被告犯罪所用之手槍一把、手銬
    二副，並未扣案，且因本案犯罪地在國外，並無證據證明該等手槍、手銬仍尚存
    在猶未滅失，爰不併為沒收之諭知，於理由中敘明，經核並無不合。
四、被告提起上訴，仍執陳詞，否認擄人勒贖，並無理由，檢察官循丁○○之聲請提
    起上訴，指原審量刑過輕，亦無理由，均應予駁回。
據上論斷，應依刑事訴訟法第三百六十八條，判決如主文。
本案經檢察官林炳雄到庭執行職務。
中    華    民    國      九十一  年       十二     月      三十一      日
                             臺灣高等法院刑事第二十二庭
                                 審判長法  官  許  正  順
                                       法  官  吳      燦
                                       法  官  林  明  俊
右正本證明與原本無異。
如不服本判決應於收受送達後十日內向本院提出上訴書狀，其未敘述上訴之理由者並
得於提起上訴後十日內向本院補提理由書（均須按他造當事人之人數附繕本）。
                                       書記官  蕭  進  忠
中    華    民    國      九十二  年       一       月        二        日
附錄本案論罪科刑法條全文：
刑法第三百四十七條
意圖勒贖，而擄人者，處死刑、無期徒刑或七年以上有期徒刑。
因而致人於死者，處死刑、無期徒刑或十二年以上有期徒刑：致重傷者，處死刑、無
期徒刑或十年以上有期徒刑。
第一項之未遂犯罰之。
預備犯第一項之罪者，處二年以下有期徒刑。
犯第一項之罪，未經取贖而釋放被害人者，減輕其刑；取贖後而釋放被害人者，得減
輕其刑。
